臺灣新北地方法院民事裁定
110年度消債更字第335號
聲  請  人
即  債務人  金仁富     住新北市○○區○○路0段000巷0弄0                           號0樓
代  理  人  詹素芬律師
上列當事人聲請消費者債務清理更生事件，本院裁定如下：
    主  文
聲請人甲○○自中華民國一百一十一年一月十一日下午五時起開始
更生程序。
命司法事務官進行本件更生程序。
    理  由
一、按債務人有不能清償債務或有不能清償之虞者，得依消費者
    債務清理條例所定更生或清算程序，清理其債務，消費者債
    務清理條例（下稱消債條例）第3 條定有明文。揆諸消債條
    例之立法目的，乃在於使陷於經濟上困境之消費者，得分別
    情形利用更生或清算程序清理債務，藉以妥適調整債務人與
    債權人及其他利害關係人之權利義務關係，保障債權人之公
    平受償，並謀求消費者經濟生活之更生機會，從而健全社會
    經濟發展。惟私法上債之關係，係以當事人間之信賴關係為
    基礎，為社會經濟組織之重要支柱，故當事人於以法律行為
    追求自己之利益之際，亦應顧及對方之利益，並考量債權債
    務在社會上的作用，本於誠實及信用之原則，行使其債權及
    履行其債務，故消費者欲以消債條例調整其所負義務，自應
    本於誠信原則之本旨，僅在其不能清償債務或有不能清償之
    虞而使其陷於經濟上之困境時，始得准許之，以避免藉此善
    意之立法而惡意圖謀減免債務，致使社會陷於道德危險。準
    此，債務人若有不能清償債務或有不能清償債務之虞，且客
    觀上並無濫用更生或清算程序之情事，自應使其藉由消費者
    債務清理條例所定程序以清理債務。次按債務人不能清償債
    務或有不能清償之虞者，得依本條例所定更生程序，清理其
    債務；債務人無擔保或無優先權之債務總額未逾新臺幣（下
    同）1,200 萬元者，於法院裁定開始清算程序或宣告破產前
    ，得向法院聲請更生；債務人對於金融機構負債務者，在聲
    請更生或清算前，應向最大債權金融機構請求協商債務清償
    方案，或向其住、居所地之法院或鄉、鎮、市、區調解委員
    會聲請債務清理之調解；協商或調解成立者，債務人不得聲
    請更生或清算，但因不可歸責於己之事由，致履行有困難者
    ，不在此限；法院開始更生程序之裁定，應載明其年、月、
    日、時，並即時發生效力；法院裁定開始更生或清算程序後
    ，得命司法事務官進行更生或清算程序，必要時得選任律師
    、會計師或其他適當之自然人或法人一人為監督人或管理人
    ，消債清條例第3 條、第42條第1 項、第151 條第1 項、第
    7項、第45條第1 項、第16條第1 項分別定有明文。
二、本件聲請意旨略以：聲請人因無法與全體債權人達成協商，
    爰依法向法院聲請更生等語。 
三、經查：
  ㈠聲請人前於民國110年4月12日向本院聲請債務清理之前置調
    解，於同年5月12日進行調解程序，最大債權金融機構元大
    商業銀行股份有限公司（下稱元大銀行），提出以一個月為
    一期，共清償180期，年利率0％，每月清償9,500元之清償方
    案，為聲請人稱因尚有資產管理公司債務要清償，無法負擔
    最大債權金融機構所提出之清償方案，而致前置調解不成立
    等情，經本院依職權調閱本院110年度司消債調字第324號卷
    宗（下稱司消債調卷）審閱查核無訛，堪認上開前置協商
    不成立乙節，應為屬實。又本件聲請人所積欠本金及利息債
    務總額未逾1,200 萬元，且於聲請更生前1 日回溯5 年內未
    從事每月平均營業額20萬元以上之營業活動，業據聲請人陳
    明在卷（見司消債調卷第5頁），並提出財團法人金融聯合
    徵信中心查詢當事人綜合信用報告回覆書等件為證（見司消
    債調卷第8頁），足認聲請人於聲請更生前1日回溯5年內未
    從事每月平均營業額20萬元以上之營業活動。是以，本件聲
    請人聲請更生，依首開規定，須有不能清償債務或有不能清
    償之虞之情事，致履行有困難之要件存在。
  ㈡聲請人主張：其積欠債務1,710,614元，其名下無相當財產
    得以清償債務，目前每月薪資收入約20,000元、每月低收入
    戶補助約5,604元等情（見司消債調卷第5、6頁；本院卷第1
    29頁），除聲請人所提出收入切結書外，聲請人尚有提出全
    國財產稅總歸戶財產查詢清單、財團法人金融聯合徵信中心
    查詢當事人綜合信用報告回覆書、107至109年度綜合所得稅
    各類所得資料清單、勞工保險被保險人投保資料表（明細）
    、債權人清冊、債務人清冊、中華郵政存存摺內頁影本、聯
    邦銀行存摺內頁影本、集保戶往來參加人明細資料表（含帳
    號）、保管帳戶客戶餘額表、客戶存券異動明細表、投資人
    於各專戶無資料明細表、投資人於清算交割銀行未開戶明細
    表、中華民國人壽保險商業同業公會資料查詢結果回覆書、
    新北永社字第1092203447號中低收入戶證明相關資料等件為
    證（見司消債調卷第6至17頁；本院卷第29至55頁、第91至9
    7頁、第111至第119頁），堪信為真實。是以本院暫以25,60
    4元計算其每月可處分所得數額。
　㈢聲請人主張依消債條例施行細則第21條之1 第3 項規定，其
    每月必要生活支出費用以新北市110 年每人每月最低生活費
    之1.2 倍計算即18,960 元（見本院卷第129頁，聲請狀誤載
    為18,720 元），本院衡酌聲請人之家庭親屬狀況、工作型
    態、目前社會經濟消費之常情，認上開必要支出費用金額未
    逾一般人生活程度，尚屬合理。從而，本院以18,960元為聲
    請人每月生活費用之必要支出數額。
　㈣又聲請人主張須負擔未成年子女之扶養費部分：聲請人陳報
    需扶養未成年子女金妮妤及金妮妘，業據提出金妮妤、金妮
    妘之戶籍謄本、全國財產稅總歸戶財產查詢清單、財政部北
    區國稅局109年度綜合所得稅各類所得資料清單為證（見本
    卷第131至第137頁），經核其目前未成年（均為94年7月出
    生），且於109年並無收入，名下亦無任何財產，自有受扶
    養之必要，勘信聲請人所陳為真實。至於聲請人主張兩名未
    成年子女之扶養費為每月18,000元部分，雖聲請人與前配偶
    李嘉珊已離婚，且於105年5月30日約定由聲請人行使負擔未
    成年子女權利義務之一方，然考量未成年子女本即應由父、
    母二人共同扶養，是其扶養義務人，依法仍應計列二名。又
    本院衡以一般情形，未成年人多依附父母生活，日常生活較
    為單純，其支出應較成年人為低，爰依110年度新北市每人
    每月最低生活費標準1.2倍之六成計算兩名未成年之子之每
    月支出金額，較為適宜。核估其未成年之子扶養費應為11,3
    76元(計算式：18,960元×2×60%÷2=11,376元)，而聲請人提
    列之未成年子女扶養費逾此部分，應予剔除。
　㈤另聲請人主張每月需支出其母李麗束之扶養費9,000元部分:
    按民法第1117條第1 項規定，受扶養權利者，以不能維持生
    活而無謀生能力者為限，而同條第2 項僅規定，前項無謀生
    能力之限制，於直系血親尊親屬不適用之，並非規定前項不
    能維持生活之限制，於直系血親尊親屬不適用之。是直系血
    親尊親屬，如能以自己財產維持生活者，自無受扶養之權利
    （最高法院102 年度台上字第749 號意旨判決參照）。所謂
    「不能維持生活」，係指無財產足以維持生活者而言。查聲
    請人之母為38年次出生之人，目前為72歲，有戶籍謄本附卷
    可參（見司消債條卷第18頁），由聲請人所提出李麗束之全
    國財產稅總歸戶財產查詢清單、109年度綜合所得稅各類所
    得資料清單，可見李麗束雖於109 年僅有15,000元收入，然
    其名下不動產、保單等財產價值，達800餘萬元，且每月皆
    有老人補助款7,759元及勞保老人年金16,861元之收入，有
    全國財產稅總歸戶財產查詢清單、109年度綜合所得稅各類
    所得資料清單、中華郵政存摺內頁影本、玉山銀行存摺內頁
    影本、臺灣土地銀行存摺內頁影本、國泰人壽保單帳戶價值
    一覽表及新光人壽保單帳戶價值證明文件附卷可稽（見本院
    卷第57頁至第87頁、99頁至第101頁）。本院審酌李麗束仍
    有可支配所得收入，名下有財產數筆，且價值非低，依上說
    明，聲請人之母非無財產可供自立，均毋庸他人協助、扶養
    ，可以確定。是聲請人主張其需支付扶養費用，應屬無據。
  ㈥綜上，本院依聲請人現況之年齡、財產、勞力及信用等清償
    能力為綜合判斷，聲請人每月平均收入約25,604元，扣除其
    每月必要生活支出費用18,960元及扶養費11,376元後，已無
    餘額，顯無力負擔最大金融債權人元大商業銀行所提出共清
    償180期，年利率0%，每月清償9,500元之調解方案，何況尚
    有非金融機構之債權人未納入調解方案。從而，堪認以聲請
    人目前之資力，客觀上處於不足以清償債務之經濟狀態，符
    合消債條例第3 條所規定「債務人不能清償債務或有不能清
    償之虞」之情形，是揆諸上開說明，應給予其更生之機會。
四、據上論結，本件聲請人為一般消費者，並未從事營業活動，
    其有無法清償債務之情事，又所負無擔保或無優先權之債務
    並未逾1,200 萬元，且未經法院裁定開始清算程序或宣告破
    產，復查無消債條例第6 條第3 項、第8 條或第46條各款所
    定駁回更生聲請之事由存在，則聲請人聲請更生，洵屬有據
    ，應予准許，並命司法事務官進行本件更生程序，爰裁定如
    主文。
五、至聲請人於本件更生程序開始後，應盡所能節約支出，努力
    工作以增加還款之成數及總金額，並依薪資或其他固定收入
    ，提出足以為債權人會議可決或經法院認為已盡力清償之更
    生方案以供法院裁定認可而予以准許，避免更生程序嗣進行
    至依消債條例第61條規定法院應行清算之程度，附此敘明。
中    華    民    國   111    年    1     月    11    日
                  民事第一庭  法  官    張紫能
以上正本證明與原本無異。
本件裁定不得抗告。
本裁定已於111年1月11日下午5時公告。
中    華    民    國   111    年    1     月    11    日
                              書記官    蘇哲男